最高法院刑事判決　　　　　　　　　　　　　　　八十八年度台上字第三八八一號
　　上　訴　人　乙○○
　　　　　　　　甲○○
右上訴人等因盜匪等罪案件，不服台灣高等法院中華民國八十八年四月三十日第二審
更審判決（八十八年度上更(一)字第一二五號，起訴案號：台灣桃園地方法院檢察署八
十六年度偵字第七六五七號），提起上訴，本院判決如左：
    主  文
原判決撤銷，發回台灣高等法院。
    理  由
本件原判決認定上訴人乙○○意圖為自己不法之所有，基於概括之犯意，先後為下列
恐嚇取財犯行：(一)、民國八十六年五月十七日十八時許，乙○○獨自騎乘機車，途經
桃園市○○○街與力行路口，見一名不詳姓名年約二十歲男子，騎乘機車獨行，乙○
○即將機車停於該男子前，向該男子索取項鍊，並恐嚇稱：如不給便要打等語，致使
該男子心生畏懼，自行將項鍊取下，交給乙○○。乙○○得手後，即於八十六年五月
十八日下午三時許，持往桃園市○○路一八七號老鳳祥銀樓變賣，因未帶證件，返回
住處取證件途中，偶遇不知情之上訴人甲○○，遂邀甲○○同至上開銀樓，由乙○○
以其名義變賣上開項鍊一條，得款新台幣（下同）一萬九千六百元。乙○○除借予甲
○○九千六百元外，餘款均自行花用。(二)、八十六年五月二十五日十七時許，乙○○
騎乘機車，上載甲○○，途經桃園市一小吃攤前，乙○○見一不詳姓名年約二十三、
四歲男子，脖子上掛有項鍊，騎乘機車擦身而過，停在某超商前，乙○○遂告訴不知
情之甲○○稍待後，獨自到上開超商前，向該男子索取項鍊，並恐嚇稱：如不給便要
打等語，致使該男子心生畏懼，自行將項鍊取下，交給乙○○。乙○○得手後，先送
甲○○回家，隨即自行持往桃園市○○路二○三號源源銀樓變賣，得款二萬零六百元
自行花用。(三)、八十六年五月二十六日十九時許，乙○○騎乘機車，上載甲○○，途
經桃園市○○路與中正路（起訴書誤載為力行路與中正五街）口之夜市場，甲○○下
車買檳榔，乙○○見一不詳姓名年約二十歲男子，脖子上掛有項鍊，與一女子同行，
乙○○遂將機車停於檳榔攤旁，走至該男子前，向該男子索取現金，因該男子不允，
二人發生爭吵，在檳榔攤旁不知乙○○向該男子索取錢財之甲○○見乙○○與人發生
衝突，便過來毆打該男子，打完後又回檳榔攤處，乙○○遂向該男子索取項鍊，並恐
嚇稱：如不給便要打等語，致使該男子心生畏懼，自行將項鍊取下，交給乙○○。(四)
、八十六年五月二十七日十八時許，乙○○獨自騎乘上開機車，途經桃園市○○路夜
市場，見一名不詳姓名男子在看租屋廣告，脖子上掛有項鍊，乙○○遂向該男子索取
項鍊，並恐嚇稱：如不給便要打等語，致使該男子心生畏懼，自行將項鍊取下，交給
乙○○。(五)、八十六年五月二十八日十七時許，在桃園市○○路夜市附近，乙○○見
一不詳姓名年約二十歲男子，脖子上掛有項鍊，正要騎乘機車，乙○○遂向該男子索
取項鍊，並恐嚇稱：「我朋友就在後面，如不給便叫我朋友打你」等語，致使該男子
心生畏懼，自行將項鍊取下，交給乙○○。八十六年五月二十九日十四時許，乙○○
騎乘機車，上載甲○○，途經桃園市○○路○○路口等紅燈時，適陳文安亦騎乘機車
途經該處，乙○○因與陳文安互瞄，心生不悅，於陳文安左轉永安路後，便將陳文安
攔下，乙○○、甲○○均下車，由乙○○問陳文安看什麼，而共同意圖為自己不法之
所有，由乙○○抓住陳文安衣襟，甲○○則由陳文安後面勒住陳文安脖子，並毆打陳
文安頭部致腫起，而陳文安脖子上所戴項鍊之鍊子亦因而斷裂掉入陳文安衣服內，項
鍊之金墜子則掉在地上，乙○○、甲○○二人以強暴之方法，使陳文安無法抗拒，任
令乙○○放下陳文安衣襟後取走掉在地上之金墜子，甲○○乃作樣向乙○○稱：勿取
他人之物云云，惟未阻止乙○○取物，乙○○取得上開金墜子後，先行騎上機車，俟
甲○○勒住陳文安脖子之雙手放下後，二人始共乘機車揚長而去。乙○○嗣於八十六
年五月二十九日，乃持八十六年五月二十六、二十七、二十八日向不詳姓名男子恐嚇
取得之項鍊計三條，及八十六年五月二十九日向陳文安搶奪之墜子一個，連同其妻所
有戒子一枚，至源源銀樓變賣，得款一萬八千三百元自行花用殆盡等情。因而維持第
一審論處上訴人乙○○恐嚇取財罪刑部分之判決，駁回檢察官對此部分之第二審上訴
；並撤銷第一審關於上訴人甲○○部分及乙○○搶奪、傷害部分之判決，改判論處上
訴人乙○○、甲○○共同強盜罪刑，固非無見。
惟查：(一)、有罪之判決書，須將法院依職權認定與論罪科刑有關之事項，翔記於事實
欄，然後於理由內逐一說明其憑以認定之證據，使事實與理由兩相一致，始稱適法；
倘理由說明與事實記載或為卷內證據資料不相符合互生齟齬，即屬判決理由矛盾，按
諸刑事訴訟法第三百七十九條第十四款後段規定，其判決當然為違背法令。原判決事
實欄記載上訴人乙○○先後於八十六年五月十七日、二十五日、二十六日、二十七日
及二十八日連續恐嚇取財，並於理由欄五說明此部分犯行未使被害人達於不可抗拒之
程度，與強盜罪之犯罪構成要件有間。然原判決理由欄一之(一)又依上訴人乙○○、甲
○○於警訊、偵查中之自白及被害人陳文安於警訊及原審訊問時之指述，認定上訴人
等先後五、六次之施強暴犯行，已足致被害人不能抗拒。亦即認上訴人等所為係屬強
盜犯行，足見此部分理由之說明與事實之記載及理由欄五之說明，不相符合，其有矛
盾甚明。(二)、原判決理由欄一之(二)說明乙○○強行拉斷陳文安掛於脖子上之金項鍊，
將之取走，係犯強盜罪。惟原判決事實僅記載乙○○抓住陳文安之衣襟，陳文安脖子
上所戴項鍊之鍊子因而斷裂掉入衣服內，項鍊之金墜子則掉在地上，乙○○乃將金墜
子取走等情。並未記載乙○○係故意、直接將金項鍊拉斷取走。是其理由之說明與事
實之記載亦不盡相符，自有可議。(三)、原判決事實欄(一)、(二)、(三)、(四)、(五)所示乙○○
之犯行，原判決理由欄二已說明係成立恐嚇取財罪，並變更檢察官所引應適用之懲治
盜匪條例第五條第一項之強盜罪法條，予以論處罪刑。惟原判決理由欄五又說明乙○
○此部分被訴之強盜犯行，不能證明犯罪，因與強盜陳文安部分有裁判上一罪之連續
關係，而不另為無罪之諭知。其理由之說明先後矛盾，亦有未合。(四)、有罪之判決書
，對於被告有利之證據不採納者，應說明理由，為刑事訴訟法第三百十條第二款所明
定。故有罪判決書對於被告有利之證據，如不加以採納，又未於判決內說明不予採納
之理由，即有理由不備之違法。上訴人甲○○於原審否認共同強盜陳文安之項鍊墜子
，辯稱事發時有叫乙○○不要拿他人東西，亦不知鍾某取走陳文安之項鍊墜子等語。
而被害人陳文安於審理中亦證稱有聽到甲○○叫乙○○不要拿別人東西等語（見第一
審卷第九十五頁背面，原審卷第二十九頁背面）。原審對上開與甲○○所辯情節相符
有利甲○○之證言不加採納，又未於判決內說明不予採納之理由，難謂無理由欠備之
違誤。上訴人等上訴意旨指摘原判決違背法令，尚非全無理由，應認仍有發回更審之
原因。又原判決關於論處上訴人乙○○恐嚇取財罪刑部分，依刑事訴訟法第三百七十
六條第六款規定，原雖不得上訴於第三審法院，惟此部分與非刑事訴訟法第三百七十
六條各款所列之罪既一併提起上訴，而與該部分涉有裁判上一罪之關係，應認仍得上
訴於第三審法院。而本院認其確定事實與適用法令之當否不明，自應一併發回。原判
決理由五上訴人甲○○不另為無罪諭知部分，基於審判不可分原則，亦應一併發回。
據上論結，應依刑事訴訟法第三百九十七條、第四百零一條，判決如主文。
中      華      民      國    八十八    年      七      月    二十二    日
                              最高法院刑事第五庭
                                  審判長法官  董  明  霈
                                        法官  丁  錦  清
                                        法官  賴  忠  星
                                        法官  林  茂  雄
                                        法官  劉  介  民
      右正本證明與原本無異
                                              書  記  官
中      華      民      國    八十八    年      七      月    二十八    日
